【裁判字號】    98,易,291
【裁判日期】    980828
【裁判案由】    恐嚇
【裁判全文】
臺灣雲林地方法院刑事判決               98年度易字第291號
公  訴  人  臺灣雲林地方法院檢察署檢察官
被      告  甲○○
            庚○○
            戊○○
上列三人共同
選任辯護人  王世宗律師
上列被告因恐嚇案件，經檢察官提起公訴（98年度偵字第325 號
），本院判決如下：
    主  文
甲○○共同脅迫使人行無義務之事，處拘役伍拾日，如易科罰金
，以新臺幣壹仟元折算壹日。
庚○○共同脅迫使人行無義務之事，處拘役貳拾伍日，如易科罰
金，以新臺幣壹仟元折算壹日。
戊○○共同脅迫使人行無義務之事，處拘役貳拾伍日，如易科罰
金，以新臺幣壹仟元折算壹日。
    事  實
一、甲○○、戊○○及庚○○均是鴻丞法律聯合事務所（下稱鴻
    丞法律事務所）之職員，替人處理逾期應收帳款業務。因陳
    景如（經檢察官為不起訴處分確定）經營之吉生飼料有限公
    司與乙○○間存有新臺幣（下同）23萬元之債務糾紛，陳景
    如乃於民國97年3 月13日與戊○○簽約，而委託鴻丞法律事
    務所代為處理上開逾期應收帳款。嗣甲○○、戊○○及庚○○，竟共同基於妨害自由之犯意聯絡，於97年3 月13日下午
    16時30分許，共同前往乙○○、丙○○○位於雲林縣臺西鄉
    ○○村○○路155 巷100 號之住所。由甲○○負責向乙○○
    、丙○○○催討上開債務，戊○○及庚○○則負責在旁助勢
    並觀察環境，甲○○出言對乙○○、丙○○○恫嚇稱：「每
    月僅償還5 千元之債務，要還到死嗎？」、「須簽立每月償
    還1 萬元之切結書，且由丙○○○當連帶保證人，如不簽名
    就要叫人來搬東西或叫人來伊家值班」等語，以此方式脅迫
    乙○○、丙○○○。乙○○因而簽立還款切結書1 紙，丙○○○因而擔任連帶保證人並在上開還款切結書上簽名，而行
    無義務之事。
二、案經乙○○訴由臺灣雲林地方法院檢察署檢察官偵查後提起
    公訴。
    理  由
一、證據能力之認定
  (一)按被告以外之人於檢察事務官、司法警察官或司法警察調查
    中所為陳述，與審判中不符時，其先前之陳述具有較可信之
    特別情況，且為證明犯罪事實存否所必要者，得為證據，刑
    事訴訟法第159 條之2 定有明文。本件被告等及辯護人爭執
    被害人乙○○97年11月7 日、同年月28日警詢筆錄之證據能
    力。又爭執被害人丙○○○97年11月28日警詢筆錄之證據能
    力。然被害人乙○○、丙○○○均於本院審理時到庭作證，
    其等於審理時證述與警詢時之陳述均大致相符，故依上開法
    條規定，乙○○、丙○○○之上開警詢筆錄應無證據能力。
  (二)被告以外之人於審判外之陳述雖不符刑事訴訟法第159 條之
    1 至之4 等4 條之規定，而經當事人於審判程序同意作為證
    據，法院審酌該言詞陳述或書面陳述作成時之情況，認為適
    當者，亦得為證據，刑事訴訟法第159 條之5 第1 項定有明
    文。其立法意旨在於傳聞證據未經當事人之反對詰問予以核
    實，原則上先予排除。惟若當事人已放棄反對詰問權，於審
    判程序中表明同意該等傳聞證據可作為證據，基於尊重當事
    人對傳聞證據之處分權，及證據資料愈豐富，愈有助於真實
    發見之理念，且強化言詞辯論主義，使訴訟程序得以順暢進
    行，上開傳聞證據亦均具有證據能力。經查，被告等及辯護
    人就本院所引用其餘被告以外之人於審判外之陳述，於審判
    程序均同意作為證據，且本院審酌前開證據資料作成時之情
    況，均無不法之情事，並與待證事實具有關聯性，認為適宜
    作為本案之證據，故均有證據能力。
二、本件被告等三人固坦承其等於97年3 月13日均在鴻丞法律事
    務所任職。另陳景如於97年3 月13日與被告戊○○簽約，委
    由鴻丞法律事務所代為處理吉生飼料有限公司與乙○○間之
    23萬元債權債務事宜。97年3 月13日下午16時30分許，被告
    等3 人即前往乙○○、丙○○○位於雲林縣臺西鄉○○村○○路155 巷100 號之住所，處理上開債務之還款事宜。而乙○○、丙○○○夫妻於被告等3 人在其住處催收債務時簽立
    還款切結書，其中乙○○是立切結書人，另丙○○○是連帶
    保證人，2 人切結願意每月25日清償吉生飼料有限公司1 萬
    元等情。惟矢口否認有為被訴之犯行，被告甲○○辯稱：我
    並未對乙○○、丙○○○說：「每月僅償還5 千元之債務，
    要還到死嗎？」等語，僅有用台語說：「5 千元要還到什麼
    時候？」且我也沒有對乙○○、丙○○○說：「需簽立每月
    償還1 萬元之切結書，並由丙○○○當連帶保證人，如不簽
    名就要叫人來搬東西或叫人來他家值班。」等語，而係告以
    「會走法律程序，到時候你們家的東西也會被查封拍賣。」
    被告戊○○則辯稱：我只是與陳景如簽約後順道去乙○○家
    看一下云云。被告庚○○則以我雖然有到林山田之住處，但
    是我並沒有在場助勢並觀察環境云云。辯護意旨則以：被告
    等3 人均明瞭不可以非法方式催收債務，而且均知悉乙○○
    之住處內有錄影設備，更不敢以違法方式為債務催收，故被
    告等3 人並無恐嚇乙○○、丙○○○，也沒有使用強暴、脅
    迫等方式令乙○○、丙○○○簽立還款契約書及擔任連帶保
    證人。況告訴人指被告甲○○所講的「搬東西」、「輪班」
    、「值班」、「要還到死」等語，在客觀上尚難認為係致生
    危害安全之惡害通知。另外被告戊○○、庚○○僅在屋內談
    一談，屋外走一走，車上躺一躺，並無所謂在場「助勢」之
    行為。況由告訴人於被告等人催收款項當日並未去報案，而
    係遲至97年11月7 日才去報案，更見被告等3 人並未為違法
    行為，係乙○○、丙○○○自願簽立切結書等語。
三、經查：
  (一)上開被告等不爭執之事項，除據被告等之供述外，並有委任
    契約書（警卷第25頁）、還款切結書（警卷第26頁）、被告
    甲○○之名片影本1 張（警卷第27頁）等在卷可稽，堪認為
    真實。
  (二)被害人乙○○於本院98年7 月27日審理時證稱：我有欠陳景
    如購買飼料的錢，後來還到尚欠23萬，我就開票給陳景如，
    支票到期時我沒有錢還他，直到被告甲○○等人來找我時我
    仍欠陳景如錢。後來被告甲○○、戊○○、庚○○就去找我
    ，是我開鐵門讓他們進來的，他們就問我要如何還錢給陳景
    如，我說我家2 個老人，現在時機又不好，給我一個月看可
    不可以還3 千元，但是被告甲○○口氣很兇，要求我每月還
    1 萬元，我說我真的沒有辦法，最多每月只能還5 千元，被
    告甲○○就說每月還5 千元是還利息，還是要還到死嗎。並
    要求我簽立每月償還1 萬元之切結書，且要求丙○○○當保
    證人，說如果不簽名就要叫人來搬東西或叫人來家值班。當
    時被告戊○○、庚○○則在現場來來去去，看我住處的環境
    ，並且有叫我把這件事快點講一講，不然甲○○說過要找人
    來搬東西，或找很多人來值班。我與丙○○○很害怕，所以
    分別簽立本件還款切結書及擔任連帶保證人。後來被告等人
    離去後，我於同日或翌日有去崙豐派出所報案，警察說要寫
    筆錄就要告他們，我想被告等3 人又沒有傷害我，我要如何
    告，況且他們也不會承認，警察就說那這樣寫筆錄就白寫了
    ，我想他們也沒有繼續來恐嚇我，我就沒有繼續報案等語（
    本院卷第40頁至第47頁）。證人丙○○○於本院同日審理時
    亦證稱：被告等3 人來我住處時，問我們有無欠陳景如23萬
    元，我們說有並開門讓他們三人進來，他們一開始沒有對我
    們大小聲，只有問我們欠陳景如的錢要如何處理，我說可否
    讓我們每個月還5 千元，甲○○就很大聲的跟我說「是要還
    到死嗎，還是要還利息。」甲○○又說如果我們不簽每月還
    款1 萬元的切結書，他就沒法交代，就要把我們屋內的東西
    搬走，而且他們人很多，要派一些人來這裡顧。另外被告甲○○在對我們討債時，被告戊○○、庚○○則在我們住處走
    來走去。所以我們兩個人都很害怕，只好在切結書上簽名，
    他們從當日5 時許到我們住處，一直到9 時許我們簽完切結
    書才離開。他們要走前還問我，有沒有人欠我錢，說如果有
    他們可以幫我討。被告等3 人離開後，當日我們有去報警，
    警察說被告等來討債時我們沒有報案，現在嫌犯已經走了，
    就要自己注意一點，如果下次被告等再來討債，他們再來處
    理等語（本院卷第第48頁至第53頁）。另證人丁○○本院同
    日審理時證稱其為被害人乙○○之女兒，平常很少與乙○○
    、丁○○同住，97年4 月後丙○○○曾向其提及被告等3 人
    於97年3 月13日來催收債務之事等情（本院卷第56頁至第57
    頁）。而均為對被告等3 人不利之證述。
  (三)而被害人乙○○、丙○○○與被告等3 人素無怨隙，僅因被
    告等於97年3 月13日至其住處催收債務，始知悉被告等為他
    人處理債務，應不致於設詞誣陷被告。況乙○○、丙○○○
    於本院審理時之證述內容大致相符，縱然細節略有差異，惟
    此乃受詰問技巧、證人對問題之理解能力及回答時之記憶狀
    態、表達方式等多種因素影響所造成，尚不得基此即謂其等
    所證為不可採。其等之證詞又無何不合常情之處，衡之一般
    債務人在債務不履行，而還款能力不足之情況下，多不願意
    簽立還款切結書，若非受有強暴或脅迫更應不致於簽立超過
    其負擔能力之還款切結書，故被害人乙○○、丙○○○之證
    述應可採信。縱然乙○○、丙○○○並未於被告等3 人離去
    後即積極對被告等提告，惟乙○○、丙○○○已證述其等確
    有至警局陳述本件案情經過，但並未製作筆錄而正式對被告
    等提告之情，由被害人乙○○、丙○○○之年紀非輕、自認
    確實積欠陳景如金錢、生活在民風淳樸之非都會區、僅國小
    畢業（見警詢筆錄之學歷記載）等情，可認其等所述未對被
    告等3 人提告之理由為合理，故不得以乙○○、丙○○○未
    積極提告，即為對被告有利之認定。
  (四)又被害人乙○○雖證稱其住處有多具監視攝影器，且被告等
    也知悉有設置監視攝影器等情，惟一般監視攝影器僅有錄影
    功能，並無錄音功能，依被告等年齡及所從事之職業性質，
    其等應不得諉為不知。因而被告等只要不要以身體暴力方式
    為本件犯行，僅以言語脅迫方式為之，即不會被監視攝影器
    攝得非法行為影像，故縱使被告等知悉被害人住處有裝置監
    視錄影器，亦不能基此即認被告等之辯解可採。
  (五)再被告甲○○向被害人乙○○等恫稱「「每月僅償還5 千元
    之債務，要還到死嗎？」、「須簽立每月償還1 萬元之切結
    書，且由丙○○○當連帶保證人，如不簽名就要叫人來搬東
    西或叫人來伊家值班。」等語，在客觀上已可認為屬對被害
    人等之財產、自由不利之脅迫性言語。又本件縱僅有被告甲○○有為言詞脅迫行為，惟被告戊○○、庚○○與被告甲○○一同攜帶預先備妥之還款切結書至乙○○住處催討債務，
    應可認有共同之犯意聯絡存在，況被告等3 人年輕力壯，由
    被告甲○○出言脅迫，即便戊○○、庚○○僅是在場，對2
    名年紀不輕之被害人亦足生威嚇之作用，故被告等3 人均為
    本件之共犯，亦可認定。再者，被害人乙○○雖然積欠陳景
    如貨款，而有依法令、契約還款之義務，惟被告乙○○並無
    在意思表示不健全之情況下簽立還款切結書之義務，被害人
    丙○○○亦無擔任還款連帶保證人，並在還款切結書上簽名
    之義務，故被告等行為確有使被害人等行無義務之事，亦無
    疑義。
  (六)綜上，本件事證已臻明確，被告之辯解均不可採，其等犯行
    堪以認定，應依法論科。
四、論罪科刑
    按按刑法第305 條之恐嚇危害安全罪，係指單純以將來加害
    生命、身體、自由、名譽、財產之事，恐嚇他人致生危害於
    安全者而言，如對於他人之生命、身體等，以現實之強暴、
    脅迫手段加以危害要挾，使人行無義務之事或妨害人行使權
    利，即應構成刑法第304 條之強制罪，縱有恐嚇行為，亦僅
    屬犯強制罪之手段，無更論以恐嚇危害安全罪之餘地（最高
    法院84年台非字第194 號判決意旨參照）。故核被告甲○○
    、戊○○及庚○○等3 人所為，均係犯刑法第304 條脅迫使
    人行無義務之事罪。公訴意旨認被告等所為應係犯刑法第30
    5 條之恐嚇危害安全罪，容有誤會，然起訴之基本社會事實
    同一，並經本院於審理時告知變更後適用之法條，爰依刑事
    訴訟法第300 條規定予以變更起訴法條。被告等3 人以一行
    為使被害人2 人行無義務之事，為想像競合犯，依刑法第55
    條，應從一重處斷。被告等3 人就本件犯行有犯意聯絡及行
    為分擔，均為共同正犯。爰審酌被告等年輕力壯，受人之託
    ，竟以不法之方式脅迫被害人等行無義務之事，造成被害人
    之人身自由法益受侵害，並不應該。惟念及被告甲○○、戊○○並無前科，素行良好，另被告庚○○前因違反電信法經
    檢察官為緩起訴處分期滿，又因詐欺案件經法院判處有期徒
    刑3 月（不構成累犯），素行尚可，其等犯罪之手段尚非嚴
    重，及其等行為分擔程度、智識程度、家庭狀況等一切情狀
    ，量處如主文所示之刑，並均諭知如易科罰金之折算標準。
五、不另為無罪諭知部分：
  (一)公訴意旨另以：被告甲○○、戊○○及庚○○脅迫乙○○、
    丙○○○簽立還款切結書後，被害人乙○○、丙○○○未依
    該切結書還款，被告等3 人又承接原本妨害自由之犯意，由
    甲○○在97年4 月間某日，前往乙○○之上開住處張貼：「
    乙○○先生希望你們二位老人家說話算話，欠人錢還錢是天
    公地道，不要在（再）躲避，如有問題請和我聯絡！000000
    0000」之字條，又在鐵門上噴漆「欠錢不還，全家死光光」
    等字樣，致被害人乙○○、丙○○○均心生畏懼。嗣因乙○○位於雲林縣臺西鄉○○村○○路155 巷100 號之住處發生
    火災而具狀至本署提出告訴。應認被告等3 人此部分亦涉犯
    恐嚇危害安全罪嫌。
  (二)按犯罪事實應依證據認定之，無證據不得認定犯罪事實。又
    不能證明被告犯罪者，應諭知無罪之判決，刑事訴訟法第15
    4 條第2 項、第301 條第1 項分別定有明文。次按認定不利
    於被告之事實，須依積極證據，苟積極證據不足為不利於被
    告事實之認定時，即應為有利於被告之認定。再事實之認定
    應憑證據，如未能發現相當證據，或證據不足以證明，自不
    能以推測或擬制之方法，以為裁判基礎；另認定犯罪事實所
    憑之證據，雖不以直接證據為限，間接證據亦包括在內，然
    無論直接或間接證據，其為訴訟上之證明，須於通常一般之
    人均不致於有所懷疑，而得確信其為真實之程度者，始得據
    之為有罪之認定，倘其證明尚未達到此一程度，而有合理性
    懷疑之存在時，即無從為有罪之認定（最高法院30年上字第
    816 號、30年上字第1831號、40年臺上字第86號及76年臺上
    字第4986號判例參照）。
  (三)公訴人認被告等3 人涉有前揭犯嫌，無非以告訴人乙○○及
    丙○○○於警詢、偵訊時之證述及被告甲○○所留之字條影
    本1 紙（偵卷第18頁）為主要論據。惟查：被告甲○○於97
    年4 月間某日，至乙○○之住處所張貼之「乙○○先生希望
    你們二位老人家說話算話，欠人錢還錢是天公地道，不要在
    （再）躲避，如有問題請和我聯絡！0000000000」字條，依
    其內容客觀上僅係促請告訴人乙○○、丙○○○還錢，並留
    下聯絡方式，並非惡害之通知，也無施以強暴、脅迫之意思
    ，該行為當不致於成立犯罪。再告訴人乙○○於本院審理時
    證稱：「（在你們鐵門噴欠錢不還，全家死光光是誰噴的？
    ）我沒有看到，我不知道是誰噴的…。」「（發生火災以前
    ，你家的門有無被噴漆？）發生火災以前沒有…10號（指97
    年9 月10日）還沒有噴，到發生火災後，警察打電話去看才
    發現。」「（剛才有說噴漆沒有看到被告三人？）被噴漆我
    沒有在場，不曉得，我並不是說他們噴的，也不是說他們沒
    有噴，這是涉嫌而已，只是嫌疑中」（本院卷第44頁、第46
    頁反面）；另告訴人丙○○○於本院審理時證稱：「之前一
    天（指住處發生火災前一日，即97年9 月10日）丁○○有回
    去準備貨，還沒有看到欠錢不還全家死光光，隔天房子被燒
    掉派出所有打電話給丁○○，回去看房子燒的如何，就看到
    鐵門被噴欠錢不還全家死光光。」（本院卷第51頁反面），
    可見告訴人乙○○之住處鐵門遭噴漆「欠錢不還，全家死光
    光」字樣之時間，係在97年9 月間，而非被告甲○○至乙○○住處張貼「乙○○先生希望你們二位老人家說話算話，欠
    人錢還錢是天公地道，不要在（再）躲避，如有問題請和我
    聯絡！0000000000」字條之97年4 月間，故不能認為係被告
    甲○○至林山田住處以噴漆噴上「欠錢不還，全家死光光」
    字樣。況乙○○、丙○○○均未發現係何人在其住處鐵門以
    噴漆噴上開字樣，且乙○○之雲林縣臺西鄉○○村○○路15
    5 巷100 號之住所於97年9 月11日失火，並無證據顯示係被
    告等3 人縱火，因而上開「欠錢不還，全家死光光」字樣，
    亦不能證明為被告等3 人所為。此外，復查無其他積極證據
    足資證明被告等涉犯公訴人所指之犯行，此部分自屬犯罪不
    能證明，檢察官既認此部分與已起訴且經本院論罪科刑部分
    ，有實質上一罪關係，爰不另為無罪之諭知。
據上論斷，應依刑事訴訟法第284 條之1 、299 條第1 項前段、
第300 條，刑法第28條、第304 條第1 項、第55條、第41條第1
項前段，刑法施行法第1 條之1 第1 項、第2 項前段，判決如主
文。
本案經檢察官己○○到庭執行職務。
中    華    民    國    98    年    8     月    28    日
                  刑事第二庭    法  官  楊昱辰
以上正本證明與原本無異。
如不服本判決應於收受判決後10日內向本院提出上訴書狀，並應
敘述具體理由；其未敘述上訴理由者，應於上訴期間屆滿後20日
內向本院補提理由書（均須按他造當事人之人數附繕本）。「切
勿逕送上級法院」。
                                書記官  林惠鳳
中    華    民    國    98    年    8     月    28    日
附錄法條：刑法第304條第1項
以強暴、脅迫使人行無義務之事或妨害人行使權利者，處三年以
下有期徒刑、拘役或三百元以下罰金。


司法院資訊處製作；財團法人民間司法改革基金會備份。
